最高法院刑事判決　　　　　　　　　　　　　　　　八十七年度台非字第二五八號
　　上訴人　最高法院檢察署檢察總長
　　被　告　甲○○　男
右上訴人因被告恐嚇取財案件，對於台灣高等法院台南分院中華民國八十五年四月五
日第二審關於被告部分之確定判決（八十四年度上訴字第一九四七號，起訴案號：台
灣台南地方法院檢察署八十三年度偵字第一三八七八號、八十四年度偵字第七四五五
號），認為違背法令，提起非常上訴，本院判決如左：
    主  文
原判決關於甲○○部分撤銷，由台灣高等法院台南分院依判決前之程序更為審判。
    理  由
非常上訴理由稱：「按判決不適用法則或適用不當者為違背法令，刑事訴訟法第三百
七十八條定有明文，查原判決認定共同被告黃義欽意圖為自己不法所有，迭以電話恐
嚇被害人王掌令，命其交付新台幣（下同）二百萬元，否則將不利其女兒王美麗，致
王掌令心生畏懼，經約定減至一百萬元，嗣命被告甲○○前往取款，當甲○○持一張
一百萬元之本票及不具殺傷力之玩具手槍一支向王掌令取款時，尚未得手，即為埋伏
之警員當場查獲，並扣得偽造之一百萬元本票一張、玩具手槍一支，因認被告等共犯
恐嚇取財未遂罪及偽造有價證券罪，兩罪有方法結果之牽連關係，應從一重之偽造有
價證券罪處斷，而判處如主文所示之刑，並說明被告二人所犯偽造有價證券罪，起訴
書雖未引載條文，但犯罪事實欄已有記載，且與恐嚇取財未遂部分，有牽連犯之裁判
上一罪之關係，應為起訴效力之所及，自得併予審理云云，惟查刑法第五十五條規定
之牽連犯，係指行為人意念中欲犯某罪，而其實施犯罪之方法或結果另犯其目的行為
以外之他罪而言，而此牽連關係之有無，不以行為人主觀犯意為準，並應參酌行為時
客觀之事實以為決定，即數行為之間，其犯意應連貫外，在客觀上認其方法行為或結
果行為與犯罪之目的行為，有不可分離之直接密切關係，始為牽連犯。而起訴書應記
載之犯罪事實，係指相當於構成要件之具體事實而言，查本件起訴事實，以被告黃義
欽如何恐嚇被害人命其交付現款，嗣由甲○○如何前往取款各情，是其犯罪事實，應
僅限於恐嚇取財而已，雖其後有：當甲○○持一張一百萬元之本票及玩具手槍向王掌
令取款時，為埋伏之警員當場查獲，並扣得一百萬元本票一張……之記載，乃係查獲
當時情況之描述，對於被告等於何時、何地、如何偽造本票及其內容等構成要件之具
體事實均付闕如，是此部分，自非起訴範圍甚明。況其取款時雖曾持有此本票之行為
，亦與其恐嚇取財之目的行為，並無方法行為之關係，蓋其為達恐嚇取財之目的，衡
情亦不以偽造有價證券為必要，是其兩者之間，並無不可分離之直接密切關係，尚難
認係牽連犯為裁判上之一罪，要無庸疑，況共同被告黃義欽有關此部分，業經三審以
八十六年台上字第二三五二號判決將原判決撤銷，發回更審在案，從而原判決認屬裁
判上之一罪，從一重之偽造有價證券罪論處被告罪刑，顯有適用法則不當及未受請求
之事項予以判決之違背法令，案已確定，且於被告不利，爰依刑事訴訟法第四百四十
一條、第四百四十三條提起非常上訴」等語。
本院按刑法第五十五條規定之牽連犯，指行為人意念中欲犯某罪，而其實施之方法或
結果，另犯其目的行為以外之他罪名而言，此牽連關係之有無，不以行為人主觀犯意
為準，應參酌行為時客觀事實以為決定，即數行為之間，其犯意應連貫外，在客觀上
認其方法或結果行為，與犯罪之目的行為，有不可分離之直接密切關係，始為牽連犯
。又起訴書應記載之犯罪事實，係指相當於構成要件之具體的事實而言。第查本件起
訴事實，係以共犯黃義欽如何恐嚇被害人王掌令，命其交付現款一百萬元，及著由被
告甲○○前往取款，是其犯罪事實，應僅及於恐嚇取財犯行，雖有「當甲○○持一張
一百萬元之本票及玩具手槍一支，要向王掌令取款時，為埋伏之警員當場查獲……」
之記載，然此係查獲當時情況之描述，對於被告等於何時、何地、如何偽造本票，偽
造之內容等偽造有價證券構成要件之具體犯罪事實，均付闕如，是此部分，自非起訴
範圍。第一審台灣台南地方法院，於八十四年九月十九日，以八十四年度訴字第一二
六七號判決時，亦以恐嚇取財未遂罪，論處被告有期徒刑八月，有該刑事卷可憑。況
被告取款時，雖曾持有該偽造之本票，亦與恐嚇取財之目的行為，並無方法行為關係
，而恐嚇取財在客觀上更不以偽造有價證券為結果，其間更無不可分離之直接密切關
係，又該偽造之本票，係經警在被告之身上查獲，尚未交付行使，亦經被害人王掌令
證述無訛（見上訴字第一九四七號卷第三十五頁），是二者間，尚難成立牽連犯。原
審不察，竟以「被告等所犯偽造有價證券罪於犯罪事實欄已有記載（認已起訴），且
已與起訴並經第一審論罪之恐嚇取財未遂部分，有牽連犯之裁判上一罪關係，是應為
起訴效力所及，自得併予審理」云云為理由，撤銷第一審之判決，改判論處被告共同
意圖行使之用，而偽造有價證券罪，酌處有期徒刑三年二月，揆諸首揭說明，顯有適
用法則不當及未受請求事項予以判決之違法（共犯黃義欽部分，亦經本院以同上理由
於八十六年四月二十四日，以八十六年台上字第二三五二號判決撤銷發回台灣高等法
院台南分院更為審判，該院旋於八十六年七月十七日，以八十六年度上更(一)字第一九
四號判決黃義欽恐嚇取財未遂罪刑確定）。案經確定，且於被告不利，上訴人提起非
常上訴，執以指摘，洵有理由，而此項未為調查其彼此間，是否成立牽連犯關係之違
誤，攸關被告刑責，且為維持被告審級利益，應將原判決關於被告部分撤銷，由台灣
高等法院台南分院依判決前之程序更為審判，以資糾正。
據上論結，應依刑事訴訟法第四百四十七條第二項，判決如主文。
中      華      民      國    八十七    年      九      月      三      日
                              最高法院刑事第三庭
                                  審判長法官  蔡  詩  文
                                        法官  莊  登  照
                                        法官  洪  明  輝
                                        法官  蔡  清  遊
                                        法官  劉  敬  一
      右正本證明與原本無異
                                              書  記  官
中      華      民      國    八十七    年      九      月      九      日
                                                                      Ｚ
